【裁判字號】    98,消債更,29
【裁判日期】    980625
【裁判案由】    聲請更生程序
【裁判全文】
臺灣苗栗地方法院民事裁定            98年度消債更字第29號
債  務  人  甲○○
上列當事人因消費者債務清理事件聲請更生，本院裁定如下：
    主  文
聲請駁回。
聲請費用由聲請人負擔。
    理  由
一、按債務人與金融機構協商成立者，不得聲請更生或清算，但
    因不可歸責於己之事由，致履行顯有重大困難者，不在此限
    ；本條例施行前，債務人依金融主管機關協調成立之中華民
    國銀行公會會員辦理消費金融案件無擔保債務協商機制與金
    融機構成立之協商，準用前項之規定，消費者債務清理條例
    第151 條第5 項、第6 項分別定有明文。又聲請更生或清算
    不合程式或不備其他要件者，法院應以裁定駁回之，但其情
    形可以補正者，法院應定期間先命補正，復為同條例第8 條
    所明定。
二、本件聲請意旨略以：聲請人曾於條例施行前，於民國（下同
    ）95年4 月，與各債權銀行就無擔保債務成立協商，約定每
    月償還新臺幣（下同）18,001元。聲請人並依約繳納協商款
    項7 期，惟於95年10月時，因聲請人駕駛之砂石車墜落致右
    腳跟併腳掌挫傷，無法繼續工作。故聲請人95年11月份薪資
    僅領取16,851元，12月份因尚在養傷，故領不到1 萬元之薪
    資，不得已於96年1 月協商毀諾。有不可歸責於己致協商毀
    諾之事由，爰聲請准予更生等語。
三、查本件聲請人聲請更生前，固與債權銀行間就消費金融案件
    無擔保債務，達成每月還款18,001元之協議，惟消費者債務
    清理條例更生程序之立法目的，在使債務人得維持基本生活
    之情況下，於其能力範圍內盡力清償債務，協助經濟上陷於
    困境之債務人，得藉由更生程序，清理其債務，非謂債務人
    得任意利用消費者債務清理條例之更生程序以減免其債務。
    是聲請人聲請更生，即須符合前揭法條所定「因不可歸責於
    己之事由致履行顯有重大困難」及「不能清償債務或有不能
    清償債務之虞」之要件，方為適法。經查：
（一）本件聲請人主張：其因聲請人駕駛之砂石車墜落致右腳跟
      併腳掌挫傷，無法繼續工作。故聲請人95年11月份薪資僅
      領取16,851元，12月份因尚在養傷，領不到1 萬元之薪資
      ，故不得已而毀諾等語。聲請人雖就上開主張提出95年11
      月份及12月份薪資轉帳證明及診斷證明書，用以證明其協
      商之毀諾，具有不可歸責於己之事由。然經本院函詢大千
      綜合醫院，依聲請人診斷證明書之傷病狀況，須休養多久
      之時間，聲請人即能從事職業駕駛之工作？該院於98年5
      月26日以千醫第98050058號函覆表示：「一般足部挫傷，
      若無合併骨折時，休養1-2 週即可」等語，聲請人復未提
      出任何其他證據，足以證明其所謂腳部不能踩油門及離合
      器致不能工作等事實，以實其說。顯見聲請人之傷病情況
      ，並無長期休養之必要，亦不影響聲請人長期工作之能力
      。
（二）依聲請人96年度綜合所得稅各類所得資料清單及97年各類
      所得扣繳暨免扣繳憑單所載（見卷第12頁、第30頁），聲
      請人96年度，薪資收入總額為542,020 元，平均每月薪資
      收入約41,020元。97年度收入總額為603,611 元，平均月
      收入為50,300元。足見聲請人長期之固定收入及償債能力
      並不因前述95年11月間之受傷原因而減少。故難認聲請人
      有因不可歸責於己之事由致履行協商顯有重大困難。
（三）按消費者債務清理條例之立法目的，係為使不幸陷入經濟
      困境之人得以清理債務、重建生活，並在清理過程中能保
      有符合人性尊嚴之最低基本生活，而非在維持債務人過去
      慣常之寬逸生活，是審酌債務人所應扣除之日常必要費用
      支出數額，應以足供維持其基本生活之費用為準，而非以
      繼續維持債務人過往之生活消費水平為前提。是債務人生
      活費用之支出，不應由債務人任意主張，應以得維持其最
      低生活水準即為已足。參諸行政院主計處公告之97年度最
      低生活費用，臺灣省平均每人每月最低生活費為9,829 元
      而該最低生活費用係內政部以中央主計機關所公布當地區
      最近1 年平均每人消費支出60％所訂定，故聲請人個人必
      要支出費用應依此為計算之基準，方屬合理。準此，以本
      件聲請人96年平均每月所得41,020元，或聲請人97年平均
      每月所得50,300元，扣除個人最低生活費用、與配偶共同
      扶養3名未成年子女，及與胞弟共同扶養母親之費用共29
      ,487 元 後【計算式：9,829 ＋（9,829 ×3 ×1/2） ＋
      （9,829 ×1/2） ＝29,487】，聲請人於96年間每月仍有
      11,533元【計算式：41,020－29,487＝11,533】可供支配
      ，97年間每月仍有20,813元【計算式：50,300－29,487＝
      20,813】可供支配以清償協商債務。依此情形，自不足以
      認定聲請人有不能償債務或有不能清償之虞之情事。
（四）經本院通知聲請人所陳報之已知債權人表示意見結果，各
      債權金融機構分別函覆略以：聲請人前所成立之協商乃當
      事人行使程序選擇權所為之債務清理契約，聲請人應受該
      協議之拘束，聲請人如認該協商方案有不適當情形，仍應
      再循協商途徑謀求解決，且現今銀行公會已有提供債務人
      個別一致性協商方案，債務人得逕洽最大債權金融機構表
      明再次協商之意旨，謀求協商之繼續以期順利清償債務，
      非僅欲以司法之裁決作為債務清理之唯一途徑。聲請人既
      有固定收入之履行能力，並無不能清償債務或不能清償之
      虞，縱有何履行不便之處，亦得經由個別債權銀行協商程
      序，以求適當履債，非僅憑一時受傷需休養而致薪資短少
      ，即作為聲請更生之事由，債務人究竟是客觀上已無清償
      能力或主觀上怠於繼續清償而聲請更生，尚有調查必要，
      無理由以此為不可歸責於己之事由；故以債務人所提出更
      生之聲請，不符消費者債務清理條例第151 條規定，請依
      同條例第8 條規定予以駁回各等語。又聯邦商業銀行股份
      有限公司於98年6 月1 日向本院陳報聲請人之信用卡消費
      明細單（見卷第140 頁至第149 頁），由該明細單觀之，
      聲請人多筆消費金額達新臺幣萬元以上，消費項目包括汽
      車旅館、遊樂園、遊戲工坊、電訊公司等，此一交易習慣
      實屬奢侈浪費，或為聲請人債臺高築之主因，此有卷附債
      務人消費明細附卷可稽。安泰商業銀行股份有限公司（下
      稱：「安泰商銀」）亦於98年5 月1 日向本院陳報表示（
      見卷第98頁至第99頁），聲請人前因受債務高利息之累，
      向安泰商銀申請代償其它債務，享有降低利息之實。聲請
      人自應學習儉樸克己之生活態度清理僅存之債務，然聲請
      人並未如此，而是將已代償結清之金融機構，持續預借現
      金、刷卡消費，繼以揮霍無度之生活，致使債務膨脹，核
      與消費者債務清理條例第134 條第4 款所稱：「浪費、賭
      博或其他投機行為，致財產顯然減少或負擔過重之債務」
      等不免責事由相當。再者，其他債權人，均表明反對債務
      人之更生聲請，顯見本件縱令進入更生程序，亦將因其更
      生方案無法獲致債權人會議通過或法院認可而宣告清算，
      徒增程序勞費，毫無實益。
四、綜上，本件聲請人即債務人既難認有何不可歸責己之事由，
    致其有何履行協商之重大困難，亦無消費者債務清理條例所
    定不能清償債務或不能清償之虞之情形，故其更生之聲請應
    屬要件不備，且又無從補正，依首揭條文之意旨，自應駁回
    ，爰裁定如主文。
中    華    民    國    98    年    6     月    25    日
                  民事庭法  官  伍偉華
上為正本係照原本作成。
如不服本裁定，應於裁定送達後10日內，以書狀向本院提出抗告
，並繳納抗告費新臺幣1千元。
                        書記官  黎東成
中    華    民    國    98    年    6     月    25    日


司法院資訊處製作；財團法人民間司法改革基金會備份。
